【裁判字號】    95,上更(四),7
【裁判日期】    950919
【裁判案由】    返還價金
【裁判全文】
臺灣高等法院民事判決                 95年度上更(四)字第7號
上  訴  人  乙○○
            甲○○○
兼  上 2人
訴訟代理人  丙○○
上   3  人
訴訟代理人  呂榮海律師
被  上訴人  建峰建設股份有限公司
法定代理人  丁○○
訴訟代理人  高瑞錚律師
            陳在源律師
            張梅音律師
上列當事人間請求返還價金事件，上訴人對於中華民國86年 3月
28日臺灣臺北地方法院85年度訴字第2982號第一審判決提起上訴
，經最高法院第四次發回更審，本院於95年 8月29日言詞辯論終
結，判決如下：
    主  文
原判決關於駁回上訴人甲○○○、丙○○下開第二項之訴部分及
該部分假執行之聲請，並訴訟費用之裁判廢棄。
被上訴人應給付上訴人甲○○○新台幣玖拾萬玖仟陸佰拾捌
元，應給付上訴人丙○○新台幣柒拾伍萬壹仟零玖拾貳元。
被上訴人就上項各金額均應另加付依附表４所示金額，各自計息
日起，至清償日止，按週年利率5%計算之利息。
上訴人甲○○○、丙○○其餘上訴，暨其餘追加之訴及該部分假
執行之聲請均駁回。
上訴人乙○○之上訴，暨追加之訴及其假執行之聲請均駁回。
甲○○○、丙○○部分，第一、二審及發回前第三審之訴訟費用
除確定部分外，由被上訴人負擔百分之十六，由上訴人甲○○○
負擔百分之三十八，由上訴人丙○○負擔百分之四十六；乙○○
部分，第二審（含追加之訴部分）及發回前第三審之訴訟費用由
乙○○負擔。
本判決所命給付部分，於上訴人甲○○○以新台幣拾壹萬元、
上訴人丙○○以新台幣貳拾伍萬元分別為被上訴人供擔保後得假
執行，但被上訴人依序以新台幣玖拾萬玖仟陸佰拾捌元、柒
拾伍萬壹仟零玖拾貳元為上訴人甲○○○、丙○○分別供擔保後
，得免為假執行。
    事實及理由
一、程序方面：本件上訴人起訴時請求被上訴人應給付上訴人甲
    ○○○新臺幣168萬8855元；應給付上訴人丙○○207萬1662
    元；應給付上訴人乙○○188萬3691元。嗣於86年4月26日對
    原判決聲明上訴時，追加請求自上訴狀繕本送達被上訴人翌
    日後至清償日止，按週年利率7%計算之利息 ；於88年4月21
    日追加前揭利息之起算日如附表一、二、三所示之利息。因
    被上訴人未為異議而為本案言詞辯論，視為同意追加，是上
    訴人所為訴之追加，於法並無不合。
二、上訴人主張略以：上訴人丙○○、乙○○及甲○○○分別於
    民國81年9月18日、 9月20日、9月23日向被上訴人訂購於台
    北縣淡水鎮○○段117號等土地上興建之學府芳鄰大樓（ 下
    稱系爭大樓 ）編號B2棟、B1棟、B3棟之7樓三戶房屋及其基
    地應有部分， 暨頂樓平台使用權與地下停車位各1個，雖分
    別於81年10月30日、11月2日及11月2日始訂立書面契約，惟
    兩造之房屋買賣契約應於上訴人支付定金時成立，上訴人嗣
    並分別支付價款新台幣（下同）207萬1662元、188萬3691元
    及168萬8855元 。按依兩造契約第15條約定，被上訴人應按
    原設計內容興建並交付無瑕疵之建物。第16條並載明，如未
    事前通知並徵得同意，不得變更設計，否則視同合意解除契
    約。又變更設計並不限於情節重大或須向主管機關申請核准
    者為限，僅須房屋與被上訴人申請之核准圖說不符即屬變更
    設計。 系爭大樓之建造執照於81年8月21日核發後，被上訴
    人即於同年10月12日申請建造執照設計變更，並經建築管理
    機關核准，被上訴人於系爭大樓完工後，亦於使用執照申請
    書上之變更說明及理由欄及注意事項備考欄內記載變更事項
    ，足見系爭房屋外部確有變更設計之情。且系爭大樓部分門
    窗、外飾亦有變更設計， 乙○○購買之房屋主臥室增加1樑
    柱，甲○○○購買之房屋隔間承重牆增長，致客廳空間變小
    ，被上訴人主張係上訴人要求增長，應舉證證明之。且於頂
    樓增設管道間亦與當初設計不符，並致上訴人之使用空間減
    少 ，且地下1、2樓停車位原僅有8個，嗣竟變更為34個。被
    上訴人係於兩造契約成立後始申請變更設計，且「主管機關
    變更設計核准日」亦在兩造訂立書面契約後，自不影響上訴
    人依兩造買賣契約第16條約定主張權利。又被上訴人變更房
    屋設計未通知上訴人，上訴人於房屋完工前亦無從知悉有變
    更設計之情事，實無明知變更設計後仍付款。又乙○○雖曾
    懷疑前開房屋有變更設計，惟因被上訴人始終否認，乙○○
    為避免違約，始繼續支付分期價金，故兩造間亦無不依買賣
    契約第16條規定解除契約之合意，況被上訴人未徵得上訴人
    同意即變更設計，兩造買賣契約自已視同合意解除，此不因
    上訴人繼續支付價金而受影響。再上訴人雖分別於83年1月5
    日及3月17日以存證信函表示解除契約 ，惟亦不影響兩造買
    賣契約已視同解除之效力。又上訴人均未要求被上訴人補正
    ，況被上訴人亦無補正及賠償行為，兩造間買賣契約自未因
    上訴人追認而使已解除之契約回復效力。上訴人於存證信函
    後段載明「未正式解除本契約期間，本人暫緩繳納工程款」
    云云，僅係不諳法律所致之用語錯誤，並非主張同時履行抗
    辯權。兩造間買賣契約既已解除，被上訴人自應將上訴人已
    繳交之價金加計利息返還。又上訴人不再支付價金均因被上
    訴人違約所致，被上訴人據此解除買賣契約及沒收前開價金
    ，自屬未合。縱認被上訴人解除契約有理由，惟其並未受有
    損害，即使受有損害，亦屬不可歸責於上訴人，其沒收上訴
    人已繳價金作為違約金，實屬過高。又兩造買賣契約第16條
    係約定依「 契約視同解除時」之中央銀行1年期存款利率計
    算利息，當時中央銀行週年利率為7%，故本件價金即應依前
    開利率計算。爰請求被上訴人返還前開價金等語，並求為判
    決：被上訴人應給付甲○○○168萬8855元、丙○○207萬
    1662元、乙○○188萬3691元及其利息（ 原審為上訴人敗訴
    之判決；上訴人另依侵權行為法律關係請求被上訴人賠償損
    害及訴請第一審共同被告阮文聰等７人連帶給付部分，均已
    受敗訴判決確定）。並上訴聲明：(一)原判決除確定部分外廢
    棄。(二)廢棄部分， 被上訴人應給付甲○○○320萬7592元
    及其中168萬8855元部分，自95年1月 1日起至清償日止，按
    年息７%計算之利息。被上訴人應給付丙○○392萬9149元
    及其中207萬1662元部分，自95年1月 1日起至清償日止，按
    年息7%計算之利息。 被上訴人應給付乙○○357萬6726元
    及其中188萬3691元部分，自95年1月 1日起至清償日止，按
    年息7%計算之利息。(三)歷審訴訟費用除確定部分外均由被上
    訴人負擔。(四)願供擔保，請准宣告假執行。
三、被上訴人則以：兩造買賣契約第16條約定之「變更設計」係
    指須向主管機關申辦之客觀上重大變更設計。被上訴人固曾
    於81年 7月至10月間申請變更設計，惟當時兩造尚未簽訂契
    約，又上訴人雖於81年 9月間即交付定金，惟既未舉證證明
    兩造當時就其他契約必要之點已達成合意，則兩造買賣契約
    仍於簽訂書面契約後始成立。被上訴人自與上訴人簽約迄至
    施工完成、領取使用執照之間，均未再向主管機關申請辦理
    變更設計，上訴人自不得主張解除契約。又其他無須向主管
    機關申辦變更設計之細部修改均非屬前開約定之「變更設計
    」，自無須徵求上訴人同意。再者，兩造簽約時僅有建築圖
    說，而房屋興建過程中常因諸多原因須作出相應修正，要求
    完工後之房屋與最初建築圖說完全相符，實屬不合理，若僅
    有細微變更即生解約效力，絕非當事人真意。又管道間為大
    樓之必要設施，其變動若未致屋頂平台面積小於建築面積1/
    2，即無須向建管機關申辦變更設計。乙○○購買之B1棟7樓
    「衛浴室增設管道間及管線」於其提出異議後，被上訴人即
    雇工拆除。而丙○○購買之B2棟 7樓屋頂依兩造買賣契約所
    附之平面配置圖本設有 2處管道間，顯無變更設計，且上訴
    人購買頂樓之使用權既僅欲作為散步使用，則屋頂管道間通
    氣口之設置自非屬滅失或減少建物價值或通常或契約預定效
    用之瑕疵。再者，甲○○○購買之B3棟7樓屋頂原即有1處管
    道間，而其主臥室與餐廳間之隔間牆亦僅加長約36公分，且
    係應甲○○○之要求所施作，其指室內面積因而縮減0.88平
    方公尺云云，並非事實。且該部分於房屋交付前均可改正，
    實非瑕疵。況被上訴人曾向甲○○○表示可改回，惟甲○○
    ○即未置理，現又主張解約，實不足採。又系爭大樓戶數變
    為43戶係因地主將其獲配房屋中較大面積之1戶變更為2戶，
    此變更與上訴人無涉。而被上訴人對外公開銷售時即附有停
    車位配置圖，並載明停車位個數及位置，且各該停車位均符
    合契約預定效用，上訴人亦未因此受有損害，亦無據此解約
    之理。又系爭房屋於發生本件爭議時尚未完工，既未交付，
    實不生瑕疵問題，上訴人自不得據此主張解約。且解除契約
    亦應以意思表示為之，並無逕生解除效力之理。再者，上訴
    人所指『變更設計』部分均於82年11月前即存在，其並已知
    悉，惟至82年12月間其等仍繳納分期價金，足見兩造買賣契
    約並未視同合意解除，上訴人亦無行使解除權之意思，上訴
    人於83年1、3月所發之存證信函僅在行使同時履行抗辯權。
    按因上訴人自83年 1月間起即未依約給付自備款及協同辦理
    銀行貸款，經被上訴人限期催告不履行，被上訴人始依兩造
    買賣契約第 4條第2款及代辦貸款委託書第1條約定解除兩造
    契約及沒收上訴人已付之價金充作違約金。又被上訴人因乙
    ○○違約受有172萬1213元之損害（價金差額損害116萬元、
    遲收價金之利息損失37萬2888元及管銷費用之損害18萬8325
    元），因丙○○違約受有94萬4728元之損害（價差損害42萬
    元、遲收價金之利息損失31萬9345元及管銷費用之損害20萬
    5383元）。就甲○○○違約亦受有30萬2386元之損害（遲收
    價金之利息損失16萬0118元及14萬2268元管銷費用之損害）
    ，故其沒收上訴人已繳價金作為損害賠償及懲罰性違約金，
    並無過高。又中央銀行 1年期存款利率自83年起已由7.290%
    逐年下降，上訴人逕以7%利率請求給付遲延利息，亦無足採
    等語，資為抗辯。爰答辯聲明：(一)上訴及追加之訴駁回。(二)
    如為不利於被上訴人之判決，願供擔保，請准免為假執行之
    宣告。(三)第二審及發回前第三審訴訟費用均由上訴人等負擔
    。
四、兩造不爭執之事實：
  (一)上訴人丙○○、乙○○、甲○○○分別於81年9月18日、9月
    20日、9月23日交付定金，於81年10月30日、11月2日、11月
    2 日與被上訴人簽訂稱系爭「房地產預定買賣契約書」暨附
    件之「授權書」等 ，以總價665萬元、616萬元、531萬元向
    被上訴人預購系爭B2棟7樓、B1棟7樓、B3棟7樓房地 ，上訴
    人等依序已依約支付20期 、19期、19期房地價款207萬1662
    元、188萬3691元、168萬8855元。
  (二)系爭建物所屬大樓之建造執照於81年 8月21日核發，被上訴
    人於81年10月23日就該大樓申請建造執照設計變更，並於81
    年11月10日經建管機關核准變更設計，82年12月29日取得使
    用執照。而被上訴人在該大樓完工後，於使用執照申請書上
    變更說明及理由欄內記載1.部分門窗外飾變更；2.原有防空
    避難室面積誤填更正；3.原有申請戶數誤填更正為43戶；4.
    基地內排水溝部分位置變更；5.屋頂增設管道間；6.部分隔
    間變更；7.地號合併為117地號1筆；注意事項備考欄則載：
    停車位應設８輛，實設30輛。
  (三)1.上訴人丙○○所購B2棟7樓有2處管道間，且B2頂樓平台有
    2個管道間出口。2.上訴人乙○○所購B1棟7樓建物臥室多出
    系爭契約書附件(一)標準層平面配置圖所無之一樑柱（即管線
    通道），且因上訴人異議，被上訴人已於82年12月間將之移
    併A棟管道間，該建物頂樓已無管道間出口 。3.上訴人甲○
    ○○所購B3棟7樓中間（即浴室位置旁）有1管道間，而頂樓
    之平台中間有1個管道間出口， 且主臥室與餐廳間之隔間牆
    加長36公分，同一大樓之B3棟3樓亦同此情形。
  (四)1.上訴人乙○○於82年11月22日以北投第15支郵局第73號存
    證信函致被上訴人略謂：「本人購買貴公司（即被上訴人）
    81年9月所推出之預售屋『學府芳鄰』B17樓.... 竟然發現
    室內房屋『多出1柱子，使房間內空間變小且不規則與當初
    購買時不符，貴公司私下變更管線通道而未通知承購戶』，
    以致造成承購戶之無形損失 .... 」等語。嗣於同月24日，
    繼續繳付第18期款5萬元。同年12月9日以同支郵局第83號存
    證信函謂：「本人於民國82年11月23日寄發之第73號存證信
    函 .... 『若貴公司無法立即改善違約部分』，本人要求新
    臺幣100萬元賠償或履行合約第16條『 請貴公司於82年12月
    12日以前做書面回覆，若逾期不回應本人拒絕進行有關本戶
    之各項土地登記及建物轉移等事項，並採取法律途徑」等語
    。復於同月10日，上訴人再繼續給付第19期款５萬元。上訴
    人乙○○又以83年1月5日函謂：「特以本件存證信函之送達
    為『解除』..... 『房地預定買賣契約書』之意思表示」等
    語。2.上訴人甲○○○於83年1月5日以淡水2支郵局第254號
    存證信函謂：「於82年12月11日，發現建峰公司阮文聰未經
    本人同意擅自變更原『標準層平面配置圖』之設計，造成本
    戶小房間增加一管道牆，室內面積因而縮減約..... 嚴重違
    反契約第16條所示.... 以本件存證信函之送達為『解除』
    本人與建峰公司阮文聰簽訂『房地產預訂買賣契約書』之意
    思表示」等語。3.上訴人丙○○於83年3月17日以淡水2支郵
    局第307號存證信函謂：「本人於83年 1月28日.... 赫然發
    現B2─8樓（即7樓頂平台）、B3─8樓（即7樓頂平台）加建
    3個4方形開放石屋.... 迄今尚未修正.....，顯已違反上述
    條款及第16條所示..... 以本件存證信函之送達為『解除』
    本件.... 『房地產預訂買賣契約書』之意思表示」等語。
  (五)1.被上訴人於83年5月7日以臺北1支郵局第486號存證信函謂
    ：「經查所指『石屋』，乃頂樓管道間出口，係依建築法呈
    奉建管機關自始核准在案之設計。建管機關於該工程完工後
    所核發竣工圖，並有明顯標示。本公司按圖施工並無違反建
    築法或擅自變更設計之情事 .... 催告丙○○於文到10日內
    履行清繳自備款，協同辦理銀行貸款之義務，逾期不為履行
    ，依預定買賣契約書第４條第(二)款及代辦委託書第１條之約
    定，雙方契約即為解除，本公司當逕予沒收其已繳款項，並
    將該戶房地另行處分」等語。2.被上訴人於83年 6月29日委
    託高瑞錚律師以臺北1支郵局第804號存證信函催告上訴人甲
    ○○○、乙○○、丙○○於文到５日繳清自備款，並協同辦
    理銀行貸款，逾期依前揭契約第４條第(二)款及代辦貸款委託
    書第1條處理。3.又委託前開律師於83年7月21日以臺北１支
    郵局第 893號存證信函謂因上訴人未依前揭信函催告之旨為
    給付，代為解除前揭契約，並沒收上訴人已付之款項，前揭
    房地亦由被上訴人收回自行處理等語。
  (六)被上訴人於83年6月20日， 以623萬元出售B2棟7樓房屋及坐
    落應有部分土地（原丙○○購買）予第三人林麗華；於83年
    11月19日，以548萬元出售B3棟7樓房屋及坐落應有部分土地
    （原甲○○○購買）予第三人林琇媛 ；於84年9月25日，以
    500萬元之價格出售B1棟7樓房屋及坐落應有部分土地（原乙
    ○○購買）予第三人林秀華。
五、本件兩造爭點為(一)本件系爭被上訴人變更設計是否受到買賣
    契約第16條之拘束？(二)本件變更是否得視為系爭契約第16條
    之解約條件(三)被上訴人得否解除契約？(四)被上訴人得主張損
    害賠償及違約金額各若干？上訴人得請求返還金額若干？茲
    就兩造爭點分述如下：
六、本件被上訴人系爭申請變更設計不須受到買賣契約第16條約
    定之拘束：按系爭買賣契約第6條房屋施工標準固明定：「
    本房屋之施工，悉依臺北縣工務局核准圖說及附件(三)建材與
    說明辦理，由乙方全權負責建造，其他有關各類登記事項，
    則依相關之行政法令規定辦理之。」，同契約第16條並記載
    ：「如乙方（指建峰公司）須變更設計時，應事先通知甲方
    （指甲○○○等3人），甲方若不同意 ，視同雙方同意解除
    本約，乙方應即將甲方所繳價款加計利息（按照當時中央銀
    行1年期存款計息）退還甲方，雙方不得異議 。」字樣。惟
    查上訴人丙○○、乙○○ 、甲○○○雖分別於81年9月18日
    、9月20日、9月23日交付定金 ，但於81年10月30日、11月2
    日、11月2日始與被上訴人簽訂系爭 「房地產預定買賣契約
    書」暨附件之「授權書」等詳細書面文件，訂立書面契約後
    始有上揭系爭買賣契約第６條房屋施工標準及同契約第16條
    視同解除之約定，上訴人交付定金時尚未有上揭條文約定，
    而前揭系爭建物所屬大樓之建造執照於81年 8月21日核發，
    被上訴人早於81年10月23日就該大樓申請建造執照設計變更
    ，於81年11月10日經建管機關核准變更設計，是被上訴人為
    前揭申請變更設計之時點已在上訴人與被上訴人簽訂系爭契
    約之前，僅主管機關核准時點在兩造契約簽訂之後，則買賣
    契約之簽訂在申請變更設計之後，本件申請變更設計自不受
    系爭買賣契約第６條房屋施工標準及同契約第16條約定之拘
    束，上訴人指被上訴人於系爭契約簽訂後始為前揭變更設計
    ，應屬誤會。
七、本件變更不得視為系爭契約第16條之解約條件：
  (一)按民法第148條第2項規定「行使權利，履行義務，應依誠實
    及信用方法。」此即所謂「誠信原則」，為民法最高指導原
    則，誠信原則乃斟酌各該事件之特別情形，較量雙方當事人
    彼此之利益，務使在法律關係上公平妥當之法律原則，其適
    用即為正義觀念之具體化，則權利之行使，自應秉照社會上
    共同認知之誠信方式為之，不得以非重大之變更認為契約之
    解除條件已經成就。
  (二)上訴人丙○○部分 ：丙○○係主張其向被上訴人購買B2棟7
    樓房地，被上訴人擅自變更設計，於頂樓平台增設管道間等
    語。查依被上訴人與上訴人間系爭契約附件(一)中標準平面配
    置圖所示B2棟7樓2個浴室位置旁 ，各有1方格內打「ｘ」之
    管道間標示，有該平面配置圖在卷可稽（見原審外放證物原
    證25）。又依丙○○所提之所謂原有頂樓電氣、給水、排水
    設計平面圖所示之管道出口與前揭標準平面配置圖所示B2棟
    7樓位置相同，於頂樓之平台有2管道間出口之設置，有該設
    計平面圖在卷可按（同上原證26）， 是於B2棟7樓頂之平台
    上於原設計現狀即有2管道間之出口，堪可採信 。又所謂石
    屋，即係坐落於前揭管道間出口上之建物，則被上訴人抗辯
    該石屋係原有設計即有管道間之出口，經與原審勘驗筆錄所
    載相符（見原審卷第99頁勘驗筆錄），是丙○○主張被上訴
    人擅自變更設計，增建該石屋云云，要無可採。
  (三)上訴人乙○○係主張所購 B1棟7樓建物臥室多出系爭契約書
    附件(一)標準層平面配置圖所無之1樑柱（即管線通道）， 但
    查該建物上訴人乙○○係於82年12月間異議後，被上訴人已
    於82年12月間將之移併A棟管道間 ，有相片可參（見原審外
    放證物原證19、20頁），被上訴人亦不爭執該管線通道已拆
    除，且該建物頂樓已無管道間出口等情事。則被上訴人既為
    補正且為上訴人乙○○所同意，自不得視為仍有解約條件之
    事由存在。
  (四)上訴人甲○○○部分：
  1.關於7樓頂平台部分 ：按依被上訴人與上訴人甲○○○間系
    爭契約附件(一)中標準平面配置圖所示B3棟7樓中間（ 即浴室
    位置旁）有一方格內打「ｘ」之管道間標示，已如前所述。
    又依甲○○○所提之所謂原有頂樓電氣、給水、排水設計平
    面圖所示之管道出口與前揭標準平面配置圖所示 B3棟7樓位
    置相同，於頂樓之平台中間之管道間出口之設置，亦有該設
    計平面圖在卷可按（同上原證26）， 是於7樓頂之平台上於
    原設計現狀即有管道間之出口，尚可採信。又甲○○○所主
    張之石屋，依其所提之照片及原審履勘時之當時照片（同上
    原證27、見原審卷第162頁）， 即係坐落於前揭管道間出口
    上之建物，亦為兩造所不爭執，則被上訴人抗辯該石屋係原
    有設計即有管道間之出口，堪予採信。是甲○○○主張被上
    訴人擅自變更設計，增建該石屋，並主張依系爭契約第16條
    之約定，系爭契約業已視為解除云云，要無可採。
  2.室內隔間牆增長36公分部分 ：又B3棟7樓主臥室與餐廳間之
    隔間牆雖有加長，但前揭隔間牆延長僅36公分，且依甲○○
    ○之主張減少使用之面積僅0.88平方公尺。再者，被上訴人
    於系爭契約有效期間，因甲○○○之前揭主張，而委由高瑞
    錚律師以 83年1月13日瑞律金字第0658號函表示欲僱工改正
    該牆位置等語，惟甲○○○對於補正乙節未為回應等情，為
    甲○○○所不爭執，足見此變更非不能補正，甲○○○亦不
    認為重大，並非屬系爭契約第16條之「變更設計」。
  (五)又上訴人乙○○於82年11月22日以北投第15支郵局第73號存
    證信函致被上訴人後，仍於同月24日及12月10日，繼續繳付
    第18期款及第19期款各5萬元 。上訴人甲○○○同時繳交至
    第19期款，上訴人丙○○亦繳交至第20期款，均為兩造所不
    爭執，係於知悉變更設計後仍依約繼續繳交買賣價金，亦應
    認為已經更改系爭契約第16條原解除條件之約定，契約因而
    仍有效。
八、本件被上訴人得解除契約：
  (一)被上訴人於83年5月7日、83年6月29日先後以存證信函第485
    至487號、第864號催告上訴人甲○○○、乙○○、丙○○於
    文到5日繳清自備款 ，並協同辦理銀行貸款，逾期將依前揭
    契約第4條第(二)款，及代辦貸款委託書第1條處理等語，有信
    函可參（見原審卷外放證物被證1、被證3），上訴人甲○○
    ○、丙○○、乙○○仍未依約給付價款， 依據買賣契約第4
    條第2款及代辦貸款委託書第1條之約定，因未繳清價款而違
    約 ，被上訴人委託律師於83年7 月21日以台北第1支郵局第
    893號存證信函為解除契約之意思表示 ，有郵局存證信函及
    掛號函件執據附卷可考（見原審外放證物被證3 ），依前揭
    契約第4條第(二)款前段之約定，系爭契約業已於83年7月22日
    被上訴人之第893號存證信函送達上訴人時 ，因被上訴人之
    解除而不存在。
  (二)又上訴人雖主張依系爭契約第16條之約定，系爭契約業已視
    為解除，乙○○並於83年1月5日以淡水第2支郵局第253號函
    ，甲○○○則於83年1月5日以淡水2支郵局第254號存證信函
    謂本件存證信函之送達為「解除 .... 『房地預定買賣契約
    書』之意思表示」等語，丙○○亦於83年3月17日以淡水第2
    支郵局第307號存證信函為解約之表示 ，然查本件既不符因
    被上訴人變更設計而視為解除條件成就之情事，已如前述；
    又上訴人所指室外裝飾變更，並未具體舉證，至使用執照上
    所載僅係大樓部分門窗外飾變更，與本件上訴人所指變更不
    同；又所指逃生設備之裝置，乃建物建造之初原有之設計，
    戶數變更，係因為某住戶將原有一戶變更為兩戶，亦與兩造
    無涉；至於增設停車位一節，事實上於被上訴人對外銷售時
    文件已經載明停車位個數及位置，有配置圖可參（見本院更
    一卷第68、69頁被上證１），上訴人並未舉證被上訴人違約
    變更，上訴人並不得解除契約，其信函不發生解約之效力。
九、被上訴人得主張之損害賠償及違約金額，並上訴人得請求返
    還之金額：
  (一)按民法第216條第1項規定「損害賠償，除法律另有規定或契
    約另有訂定外，應以填補債權人所受損害及所失利益為限。
    」；又按「當事人約定契約不履行之違約金過高者，法院固
    得依民法第252條以職權減至相當之數額 ，惟是否相當仍須
    依一般客觀事實、社會經濟狀況及當事人所受損害情形，以
    為酌定標準，而債務已為一部履行者，亦得比照債權人所受
    利益減少其數額。 」（最高法院49年度台上字第807號判例
    要旨參照）。 查本件系爭契約第4條第(二)款後段約定「逾期
    付款達15天以上者， 經乙方（指被上訴人）催告5日內仍不
    繳納者，即視為違約，乙方得逕予解除本契約，甲方（指上
    訴人）並同意將已繳之款項悉數歸乙方沒收，作為違約金及
    損害賠償」等語（見原審外放證物原證2、3、4）， 將違約
    金及損害賠償並列，是該違約金乃指懲罰性違約金，為兩造
    所不爭執。因本件自備款共25期，上訴人已繳納19期或20期
    ，如依系爭契約第4條第(二)款後段之約定， 被上訴人得沒收
    已付之價款全部，將形成依約履行程度愈高，其所應給付之
    違約金將愈高，該違約金之約定顯違背公平原則，依上揭說
    明，本院得依職權減至相當之數額。
  (二)上訴人丙○○部分：
  1.利息損失部分 ：按「民法第260條規定解除權之行使，不妨
    礙損害賠償之請求，據此規定，債權人解除契約時，得併行
    請求損害賠償，惟其請求損害賠償，並非另因契約解除所生
    之新賠償請求權，乃使因債務不履行（給付不能或給付遲延
    ）所生之舊賠償請求權，不因解除失其存在，仍得請求而已
    ，故其賠償範圍，應依一般損害賠償之法則， 民法第216條
    定之。」（最高法院55年度台上字第1188號判例要旨參照）
    。查系爭契約係於83年 7月22日解除契約，已如前述，則自
    83年 7月23日以後之利息，依前揭說明，係解除契約後所發
    生，自不得請求。因丙○○已付20期價款計207萬1662元，
    尚有第21期至第25期之自備款及銀行貸款共計 457萬8338元
    未付，被上訴人主張系爭契約之銀行預定撥款日為83年 2月
    19日，並提出其因第三人給付銀行貸款而開立之統一發票為
    證（見本院上更(二)卷第93至99頁），且為丙○○所不爭執，
    則以83年 2月19日為清償日，尚無不合。從而被上訴人主張
    丙○○給付未付價款之利息損失，自83年2月20日起至83年7
    月22日止，按法定利率即週年利率5% 計付遲延之利息，即9
    萬7290元，為有理由。
  2.管銷費用之損失：查被上訴人就本件建案「學府芳鄰」合計
    建坪908.45坪支出銷售費用為313萬3425元， 有薪津支出表
    可憑 （見本院更一卷1第203頁被上證12 ）， B2棟7樓計有
    41.54 坪，按比率計算所占銷售費用為14萬3280元（
    0000000×41.54÷908.45= 143280小數點以下四捨五入），
    係被上訴人支出費用之損害。至於再行銷售費用，因被上訴
    人於83年7月22日解除契約，但於83年6月20日已將系爭B2棟
    7樓房屋及土地出售， 是被上訴人於前揭契約尚未解除前，
    即已將系爭房屋及土地出售予他人，並無再行銷售之費用，
    不得認係被上訴人因此所生之損害。
  3.再行出售之差價損失： 查被上訴人於83年6月20日將系爭B2
    棟7樓房屋及土地出售予第三人林麗華價金623萬元，其後並
    以該價格為移轉 ，相較於其出售予丙○○之價格665萬元間
    有42萬元之差價，顯見於本件解約時已經跌價，係因丙○○
    未履行債務所生，應計算為被上訴人之損害。
  4.再系爭契約第1款約定丙○○逾期付款未達15天者，每逾1日
    願按遲延該期價款2/1000交付滯納金之性質為懲罰性違約金
    ， 審酌被上訴人主張丙○○未付價款457萬8338元之清償日
    為83年2月19日，逾期未繳至被上訴人於83年7月22日解除契
    約之日止，共150餘天，丙○○惡意違約不交付剩餘約69%價
    款，以及被上訴人之同業利潤標準為13% ，以及丙○○業已
    給付31%之價金等情事，認此部分之違約金應按約總價款10%
    即66萬元計付為當。
  5.從而，丙○○應賠償被上訴人之損失為66萬0570元（97290+
    143280+420000=660570），再加上前揭違約金66萬元，被上
    訴人公司損害金及違約金計為132萬0570元 。被上訴人應返
    還丙○○75萬1092元（0000000-0000000=751092）。
  6.又按契約解除時，當事人雙方回復原狀之義務，除法律另有
    規定或契約另有訂定外，由他方所受領之給付物，應返還之
    ，如受領之給付為金錢者，應附加自受領時起之利息償還之
    ，民法第259條第1、2款定有明文 。次按「應付利息之債務
    ，其利率未經約定，亦無法律可據者，週年利率為5%。」，
    民法第203條亦有明文 。是丙○○請求被上訴人給付前揭款
    項 ，並附加自受領即如附表4所示起算日至清償日止之利息
    ，按週年利率5%計算之利息，為有理由。
  (三)上訴人乙○○部分：
  1.利息損失部分 ：系爭契約被上訴人係於83年7月22日解除，
    如前所述 ，則自83年7月23日以後之利息，依前揭說明，因
    係解除契約後發生，不得請求 。又乙○○僅付188萬3691元
    ， 尚有第20期至第25期之自備款及銀行貸款共計427萬6309
    元未付 ，乙○○部分銀行預定撥款日亦為83年2月19日，為
    乙○○所不爭執，同上所述以83年 2月19日為清償日，尚無
    不合。則被上訴人主張乙○○給付未付價款之利息損失，於
    83 年2月20日起至83年7月22日止， 按法定利率即週年利率
    5% 計付遲延之利息即9萬0872元，為有理由。
  2.管銷費用之損失：同上述，被上訴人就本件建案「學府芳鄰
    」合計建坪908.45坪，支出銷售費用為313萬3425元，B1棟7
    樓計有38.09坪， 按比率計算所占銷售費用為13萬1380元（
    0000000×38.09÷908.45= 131380小數點以下四捨五入）。
    至於再行銷售費用， 因被上訴人於83年7月22日解除契約，
    於84年9月25日再將系爭B1棟7樓房屋及土地出售，被上訴人
    再行銷售因而支出費用11萬9048元，有銷售費用計算表可參
    （見本院上更(一)字卷第216頁被上證13）， 依據建坪比率計
    算增加費用為5萬6945元（119048×38.09÷79.63 = 56945
    小數點以下四捨五入），係被上訴人因此所生之損害。則合
    計管銷費用之損失計為18萬8325元（131380+56945 =188325
    ）。
  3.再行出售之差價損失：查系爭契約係於83年 7月22日因被上
    訴人解除而不存在，已如前述，系爭契約於83年 7月22日經
    被上訴人解除後，被上訴人於84年 9月25日再行出售第三人
    林秀華價金500萬元，價差為116萬元（0000000 -0000000 =
    0000000），2個月短時間再出售即生跌價，上訴人未舉證當
    時房地產曾生變動，顯見解約時已經跌價，係因乙○○未履
    行債務所生，應計算為被上訴人之損害由乙○○負責賠償。
  4.再系爭契約第1款約定逾期付款未達15天者，每逾1日願按遲
    延該期價款2/1000交付滯納金之性質為懲罰性違約金，審酌
    被上訴人主張乙○○未付價款427萬6309元之清償日為83年2
    月19日，逾期153天未繳，惡意違約不交付剩餘約69%價款，
    以及被上訴人之同業利潤標準為13%， 以及乙○○業已給付
    31%之價金等情事，認此部分之違約金應以約總價款10%即61
    萬元為當。
  5.從而，乙○○應賠償被上訴人之損失為143萬9197元（90872
    +188325+0000000=0000000），再加上前揭違約金61萬元，
    被上訴人公司損害金及違約金計為204萬9197元 （0000000+
    610000=0000000）， 因乙○○所已繳金額為188萬3691元，
    是被上訴人並無應返還乙○○之金額。
  (四)上訴人甲○○○部分：
  1.利息損失部分 ：查甲○○○僅付168萬8855元，尚有第20期
    至第25期之自備款及銀行貸款共計362萬1145元未付 ，而甲
    ○○○預定向銀行貸款之撥款日為83年2月19日， 均為甲○
    ○○所不爭執，則以83年2月19日為清償日，尚無不合 。依
    此計算被上訴人主張甲○○○給付未付價款之利息損失，自
    83年2月20日起至83年7月22日止，按法定利率即週年利率5%
    計付遲延利息為7萬6949元。
  2.管銷費用之損失：同上述，被上訴人就本件建案「學府芳鄰
    」合計建坪908.45坪支出銷售費用為313萬3425元，B3棟7樓
    計有35.17坪 ， 按比率計算所占銷售費用為12萬1308元（
    0000000×35.17÷908.45 =121308小數點以下四捨五入）。
    至於再行銷售費用，因被上訴人於83年 7月22日解除契約，
    於83年11月19日再將系爭B3棟７樓房屋及土地出售，被上訴
    人再行銷售支出銷售費用及獎金計為2萬0960元， 有銷售費
    用薪津及費用計算表可參（見本院更上一字卷第217、218頁
    被上證13）。合計管銷費用之損失計為14萬2268元（121308
    +20960=142268）。
  3.再系爭契約第1款約定逾期付款未達15天者，每逾1日願按遲
    延該期價款2/1000交付滯納金之性質為懲罰性違約金，審酌
    被上訴人主張甲○○○未付價款362萬1145元之清償日為 83
    年2月19日，逾期153天未繳，甲○○○惡意違約不交付剩餘
    約69%價款，以及被上訴人之同業利潤標準為13%等情，認此
    部分之違約金應以總價款之10%即53萬元為當。
  4.從而， 甲○○○應賠償被上訴人之損失為21萬9217元 （
    76949+142268=219217）， 再加上前揭違約金53萬元，被上
    訴人公司損害金及違約金計為74萬9217元。因甲○○○所已
    繳金額為168萬8855元 ，是被上訴人應返還甲○○○之金額
    為93萬9638元（0000000-000000=939638）。
  5.按契約解除時，當事人雙方回復原狀之義務，，如受領之給
    付為金錢者，應附加自受領時起之利息償還之，應付利息之
    債務其利率未經約定者週年利率為5%，均已如上述，是甲○
    ○○請求被上訴人給付前揭款項附加自受領即如附表４所示
    起算日至清償日止之利息，按週年利率5%計算之利息，為有
    理由。
  (五)再查系爭契約第16條約定之利率，係就可歸責於被上訴人之
    事由致契約解除之情事為約定，因本件上訴人依系爭契約第
    16條之約定主張契約已經解除或另為解約為無理由，於本件
    自無該條之適用。本件上訴人係本於被上訴人合法解約而沒
    收價金過高而請求返還餘款，非依據契約約定因被上訴人違
    約而請求，故利息不得依據原約定計算，而應依法定利率週
    年利率5%計算，是上訴人依該條約定之利率請求被上訴人給
    付利息，自屬無據。
十、綜上所述，(一)系爭契約已經被上訴人解除，上訴人本於被上
    訴人解除契約後回復原狀義務請求被上訴人返還上訴人丙○
    ○75萬1092元；返還上訴人甲○○○93萬9638元，及追加請
    求如附表4所示起算日起至清償日止，按週年利率5% 計算之
    法定遲延利息部分，為有理由，應予准許。(二)就上開被上訴
    人應返還75萬1092元及93萬9638元部分之金額，原審為上訴
    人丙○○、甲○○○敗訴之判決，並駁回其假執行之聲請，
    尚有未洽，上訴意旨求予廢棄改判，為有理由，爰由本院廢
    棄改判如主文第2項所示 。又上訴人丙○○、甲○○○追加
    請求附表4所示利息部分，亦為有理由 ，依予准許，爰判決
    如主文第3項所示 。(三)上訴人丙○○、甲○○○逾此之請求
    （含追加之訴部分），及上訴人乙○○之請求（含追加之訴
    部分），均為無理由。上訴人之請求不應准許部分，原判決
    為上訴人敗訴之判決，並駁回其假執行之聲請，經核於法並
    無不合，上訴意旨求予廢棄改判，為無理由，應駁回其上訴
    ；又此部分追加之訴亦應予駁回，其假執行之聲請失所附麗
    ，應併予駁回。(四)上訴人丙○○、甲○○○勝訴部分，兩造
    分別陳明願供擔保為准、免假執行之宣告，經核於法並無不
    合，爰分別酌定相當擔保金額准許之。
十一、本件事證已臻明確，兩造其他攻擊、防禦方法及提出未援用
    之證據，經斟酌後認不影響判決基礎，無逐一論述必要。
十二、據上論結，本件丙○○、甲○○○上訴及追加之訴為一部有
    理由，一部無理由，乙○○上訴及追加之訴為無理由，依民
    事訴訟法第450條、第449條第1項、第79條、第78條、 第85
    條第1項後段、第463條、第390條第2項、第392條第2項，判
    決如主文。
中    華    民    國    95    年    9     月    19    日
                    民事第七庭
                        審判長法  官  鄭三源
                              法  官  周美月
                              法  官  黃嘉烈
正本係照原本作成。
如不服本判決，應於收受送達後20日內向本院提出上訴書狀，其
未表明上訴理由者，應於提出上訴後20日內向本院補提理由書狀
（均須按他造當事人之人數附繕本）上訴時應提出委任律師或具
有律師資格之人之委任狀；委任有律師資格者，另應附具律師資
格證書及釋明委任人與受任人有民事訴訟法第466條之1第１項但
書或第2項（詳附註）所定關係之釋明文書影本。
中    華    民    國    95    年    9     月    20    日
                              書記官  倪淑芳
附註：
民事訴訟法第466條之1（第1項、第2項）：
對於第二審判決上訴，上訴人應委任律師為訴訟代理人。但上訴
人或其他法定代理人具有律師資格者，不在此限。
上訴人之配偶、三親等內之血親、二親等內之姻親，或上訴人為
法人、中央或地方機關時，其所屬專任人員具有律師資格並經法
院認為適當者，亦得為第三審訴訟代理人。


司法院資訊處製作；財團法人民間司法改革基金會備份。
